臺灣高等法院民事判決　　　　　　　　　98年度上字第1078號
上　訴　人　李詠河
訴訟代理人　幸大智律師
　　　　　　鄧盛琦律師
被上　訴人　蔡合富
訴訟代理人　余忠益律師
複代　理人　楊尚訓律師
上列當事人間返還不當得利事件，上訴人對於中華民國98年 8月
31日臺灣士林地方法院98年度訴字第32號第一審判決提起上訴，
並為訴之追加，本院於100年12月13日言詞辯論終結，判決如下
：
    主  文
上訴、追加之訴及假執行之聲請均駁回。
第二審及追加訴訟費用由上訴人負擔。
    事實及理由
一、按在第二審為訴之變更或追加，非經他造同意不得為之。但
    請求之基礎事實同一者，不在此限，此觀民事訴訟法第446
    條第1項、第255條第1項第2款規定自明。所謂請求之基礎事
    實同一，係指變更或追加之訴與原訴之主要爭點有其共同性
    ，各請求利益之主張在社會生活上可認為同一或關連，而就
    原請求之訴訟及證據資料，於審理繼續進行在相當程度範圍
    內具有同一性或一體性，得期待於後請求之審理予以利用，
    俾先後兩請求在同一程序得加以解決，避免重複審理，進而
    為統一解決紛爭者，即屬之。本件上訴人於原審起訴主張被
    上訴人於兩造成立合夥當時，並無合夥契約所約定之專利權
    及租賃使用權，顯已構成詐欺之行為，伊自得主張撤銷被詐
    欺之意思表示等情，依民法第92條及第179條、第182條第2
    項、第184條第1項後段規定，請求被上訴人返還伊合夥出資
    、如原判決附表所示之物品及相當於租金之不當得利。經原
    審判決駁回其訴，上訴人於本院審理中主張伊前於民國97年
    8 月12日聲明退夥，倘認伊不得撤銷與被上訴人成立合夥、
    訂立合夥契約及給付出資之意思表示，兩造間合夥已於同年
    月15日經被上訴人受領伊退夥之意思表示而依法應進行清算
    等情，追加備位之訴請求被上訴人給付兩造合夥清算後之盈
    餘（見本院卷第16至19頁、第125至127頁及第178至180頁）
    ，核係基於上訴人所主張兩造間合夥經營殯葬禮儀物流管理
    事業（以下稱系爭合夥）之同一基礎事實所為，依首開說明
    ，應予准許，合先敘明。
二、上訴人主張：兩造前於96年 7月22日以經營系爭合夥之意思
    ，簽訂殯葬禮儀物流管理公司股東合約書（以下稱系爭契約
    ），約定初期營運投入金額約新臺幣（以下同）800萬元，
    兩造除各自提出現金出資100萬元外，另由被上訴人提出名
    為淨恩檯、敬心檯、敬水檯3款靈檯專利及租賃使用權，總
    值300萬元，伊則提出上開任3款定價總計達300萬元數量之
    靈檯，以上開現金及實物出資為系爭合夥之經營資本。伊已
    依約提出現金100萬元為出資，並依約製作交付靈檯等物品
    予被上訴人，詎被上訴人嗣提出之靈檯專利證書，其上載明
    被上訴人係於97年6月及8月間取得 2項靈檯專利權，然均與
    兩造於系爭契約所約定之靈檯名稱不同，顯見其於簽立系爭
    契約之當時，並無兩造約定之靈檯專利權及租賃使用權，被
    上訴人於簽立系爭契約當時未依約告知伊上情，致伊陷於錯
    誤而簽立系爭契約，且被上訴人未依約申請設立名為敬恩堂
    企業有限公司（以下稱敬恩堂公司）之公司，顯已構成締約
    詐欺之行為，伊已於97年 9月30日發函通知被上訴人撤銷因
    受詐欺所為締結系爭契約及給付出資之意思表示，系爭契約
    既已不存在，被上訴人受有伊所提出現金出資100萬元、如
    原判決附表所示之物品及其租金收益等利益，為無法律上之
    原因而受有利益，並致伊受有侵害等情。爰依民法第92條、
    第179條、第182條第2項及第184條第 1項後段之規定，求為
    命被上訴人應返還合夥出資100萬元及遲延利息、返還如原
    判決附表所示之物品、給付180萬6,510元及自97年9月1日起
    按月給付13萬8,900 元之判決。原審為上訴人敗訴之判決，
    上訴人不服，提起上訴。上訴聲明：(一)原判決廢棄。(二)被上
    訴人應給付上訴人100萬元，及自96年10月6日起至清償日止
    ，按年利率5%計算之利息。(三)被上訴人應返還上訴人如原判
    決附表所示之物品。(四)被上訴人應給付上訴人180萬6,510元
    ，及自97年9月1日起至被上訴人返還上訴人如原判決附表所
    示物品之日止，按月給付13萬8,900 元。(五)願供擔保，請准
    得為假執行之宣告。上訴人並於本院主張伊前於97年 8月12
    日聲明退夥，倘認伊不得撤銷與被上訴人成立系爭合夥、訂
    立系爭契約及給付出資之意思表示，系爭合夥已於同年月15
    日經被上訴人受領伊退夥之意思表示，從而系爭合夥依法於
    97年10月12日發生退夥之效力，則以當日為系爭合夥清算基
    準日計算，系爭合夥所餘之股東權益總額為316萬2,850元，
    被上訴人應再給付伊244萬9,397元等情，爰依民法第697 條
    及第698條之規定，追加備位之訴，聲明：(一)被上訴人應給
    付上訴人244萬9,397元，及自追加狀繕本送達翌日起至清償
    日止，按年利率5%計算之利息。(二)願供擔保，請准得為假執
    行之宣告。
三、被上訴人則以：依系爭契約第1條第1、2 項約定之內容可知
    ，系爭合夥於訂約當時資金需求僅為現金各100萬元，伊依
    約應提出之 3款靈檯專利權及租賃使用權，及上訴人應提出
    之靈檯，僅屬系爭合夥約定資本之內容，非兩造於訂約當時
    即須提出，伊於簽訂系爭契約當時，已告知上訴人尚未取得
    該 3款靈檯專利權，且需待上訴人完成實體之製作，始能提
    出專利權之申請，上訴人當時既尚未完成靈檯實體，自然知
    悉伊當時尚未取得靈檯專利權，伊並無任何詐欺之行為，縱
    認伊於訂立系爭契約當時須擁有 3款靈檯專利權，伊於訂立
    系爭契約前之96年5月4日已委託代理人提出靈檯專利申請，
    其間更屢次通知上訴人約定時間查核專利申請進度，上訴人
    均知悉上情，伊雖於97年9月21日始完整提出3款靈檯專利權
    證書，並無對於上訴人為詐欺之行為使其陷於錯誤。再者，
    因靈檯推出時間及申請殯葬禮儀公司不易等因素，兩造遂於
    系爭契約第3條中約定系爭合夥暫以訴外人泰音有限公司（
    以下稱泰音公司）對外租賃營運，上訴人以伊尚未申請敬恩
    堂公司之設立登記，主張伊有詐欺行為，顯無理由。縱認上
    訴人得請求分析系爭合夥財產，伊對於系爭合夥之出資除現
    金100萬元外，尚有價值共計300萬元之靈檯專利權及租賃使
    用權，該部分出資為金錢以外之財產權出資，依民法第697
    條第 4項之規定，應先將該部分出資變賣為金錢後始得清算
    合夥財產，從而以系爭合夥鑑定報告所載系爭合夥自96年7
    月22日起至清算基準日97年10月12日止，累積虧損共計已達
    202萬5,855 元，扣除兩造各自之現金出資100萬元，實已無
    剩餘，從而系爭合夥迄今尚未經清算程序，上訴人請求伊給
    付剩餘財產，實無理由等語，資為抗辯。並答辯聲明：(一)上
    訴及追加之訴均駁回。(二)如受不利益之判決，願供擔保，請
    准宣告免為假執行。
四、查兩造於96年 7月22日以經營系爭合夥之意思，簽訂系爭契
    約，兩造業已依上開契約出資現金100萬元，上訴人並交付
    如原判決附表所示之物品。被上訴人分別於97年 6月21日、
    97年8月1日、97年9月21日，取得新型第M334689號殯葬禮儀
    用之可收納淨身檯專利權、新式樣第D124094 號豎靈檯專利
    權、新型第M340745 號殯葬禮儀用桌檯之結構改良專利權。
    上訴人嗣於97年 9月30日以存證信函主張被詐欺，撤銷系爭
    契約及給付出資之意思表示，經被上訴人於同年10月 1日收
    受等事實，為兩造所不爭，復有系爭契約、匯款條、專利證
    書、存證信函等件附卷為證，堪信為真實。
五、上訴人主張，被上訴人於簽立系爭契約時，並無兩造約定之
    靈檯專利權及租賃使用權，被上訴人未告知伊，顯係詐欺致
    伊陷於錯誤而訂立系爭契約，伊已撤銷意思表示，被上訴人
    應返還伊交付之金錢及返還不當得利，並賠償損害，縱認伊
    不能撤銷契約，伊已退出系爭合夥，被上訴人應給付伊244
    萬9,397元等情，為被上訴人所否認，並以前揭情詞置辯。
    經查：
  (一)按被詐欺而為意思表示者，依民法第92條第 1項之規定，表
    意人固得撤銷其意思表示，惟主張被詐欺而為表示之當事人
    ，應就此項事實負舉證之責任（最高法院44年台上字第75號
    判例意旨參照）。上訴人主張，被上訴人未於簽約時告知其
    尚未取得契約所定 3款靈檯之專利權，致伊誤以為被上訴人
    已有專利權而允為簽約云云，惟查，系爭契約第1條第1項固
    約定：「資本額：初期營運投入金額捌佰萬元。由甲方（即
    被上訴人）出據敬恩檯/敬心檯/敬水檯三款靈檯專利及租賃
    使用權，總值佰萬元及壹佰萬元現金。乙方（即上訴人）
    則出據敬恩檯/敬心檯/敬水檯任三款依定價需達總額百萬
    元數量之靈檯及壹百萬元現金做為合資經營資本。雙方亦擁
    有百分之五十股權」等語，惟除現金100萬元兩造於同條第2
    項約定應分別於96年7月23日、同年8月30日前各提供50萬元
    外，對於被上訴人提供敬恩檯/敬心檯/敬水檯 3款靈檯專利
    及租賃使用權之期限並未約定，自難認被上訴人於簽訂系爭
    契約時，即應提出 3款靈檯之專利權，上訴人以被上訴人於
    系爭契約簽訂時，尚未擁有上開 3款靈檯之專利權，即謂被
    上訴人有詐欺行為，即不可採。
  (二)被上訴人嗣分別於97年6月21日、97年8月1日、97年9月21日
    取得新型第M334689 號殯葬禮儀用之可收納淨身檯專利權、
    新式樣第D124094號豎靈檯專利權、新型第M340745號殯葬禮
    儀用桌檯之結構改良專利權，已如前所述，雖其名稱與系爭
    契約約定「敬恩檯/敬心檯/敬水檯」之文字不同，然系爭契
    約就該 3款靈檯之具體內容並未進一步約定，僅記載敬恩檯
    、敬心檯、敬水檯名稱，上訴人既主張被上訴人所取得之專
    利權不符契約約定而有詐欺，自應就契約約定之具體內容為
    何，被上訴人取得之專利不符該內容一節，負舉證之責。上
    訴人迄未能舉證證明兩造於簽訂系爭契約時，就 3款靈檯之
    樣式、型態予以約定，其以被上訴人取得專利證書上所載名
    稱與契約約定之文字不同而認被上訴人有詐欺行為，亦不可
    採。
  (三)依系爭契約第3條第1項約定，系爭合夥營業名稱暫訂為敬恩
    堂公司，然由於靈檯推出時間及台北市申請殯葬禮儀公司不
    易等因素為使初期能如期營運暫以泰音公司對外租賃營運（
    見原審卷第15頁），惟亦未約定申請設立敬恩堂公司之期限
    ，而被上訴人於簽約後確係以泰音公司對外經營系爭合夥事
    業，乃上訴人所不爭，其以被上訴人未於簽約後提出敬恩堂
    公司之成立申請，即謂被上訴人自始無成立敬恩堂公司之意
    思，而詐欺上訴人與之簽訂系爭契約云云，亦無可取。
  (四)上訴人雖主張，被上訴人於96年 2月間與伊接洽並商量由上
    訴人承做靈檯等殯葬禮儀事業產品之事宜，其曾提出專案外
    包保密協定合約書（以下稱保密協定書），要求伊就專案任
    務實施過程之相關資訊負擔保密責任，致伊信賴被上訴人擁
    有 3款靈檯專利權，且被上訴人復宣稱其為訴外人龍巖人本
    股份有限公司（以下稱龍巖公司）之前高薪職員，並聲稱龍
    巖公司因其有 3件專利，故欲與其合作成立物流子公司，引
    誘伊相信被上訴人確實曾為龍巖公司之員工並曾有與龍巖公
    司合作之計畫，被上訴人交付營運計畫書及其口頭說明均足
    成立客觀故意之具體事實，欲使伊誤認被上訴人確實持有該
    等專利之詐術實施云云，並提出保密協定合約書及殯葬禮儀
    物流管理公司初步營運計劃書為證（以下稱營運計畫書）。
    然前開保密協定合約書係於兩造簽訂系爭契約前，被上訴人
    另案委託上訴人製作靈檯所簽訂，其中文字並未記載被上訴
    人有何專利，自難證明被上訴人據以告知上訴人已有靈檯專
    利權，況被上訴人於簽立保密協定書時，如已擁有靈檯之專
    利權，又何須再簽立保密協定，縱上訴人據以相信被上訴人
    因此擁有專利權，而於嗣後簽訂系爭契約，亦係其單方之認
    知，尚難認被上訴人施以詐術。再營運計劃書為被上訴人製
    作之企畫書，內容為被上訴人就系爭合夥規劃之說明，其中
    並未記載與龍巖公司相關事項（見原審卷第92-99 頁），上
    訴人據以主張被上訴人施用詐術，亦無可信。
  (五)上訴人復稱於97年 5月間聯繫被上訴人並詢問專利狀況，被
    上訴人以97年 5月14日之傳真文件回覆上訴人：「專利相關
    文件由於資料很多無法傳真，所以我已備妥相關文件看您何
    時想看，我們可以約時間來查核。」而該傳真文件所附之「
    物流資產總表」已將 3款專利及其價值列入本合夥事業之資
    產，斯時被上訴人事實上並無專利權，卻仍偽稱已擁有云云
    。然被上訴人於簽訂系爭合約前之96年5月4日開始委託寬宇
    國際專利商標事務所提出專利之申請，經該事務所回覆申請
    審查時間約為一年等語（見原審卷第 103頁），是在專利核
    准前，上訴人詢問專利狀況，被上訴人以傳真請上訴人前來
    查核，並未回覆已取得專利，自難謂被上訴人施以詐術，而
    上訴人所提之傳真函並未附物流資產總表（見同上頁），且
    斯時已距簽訂系爭契約後近一年期間，上訴人以其詢問被上
    訴人之交涉過程推論簽訂系爭契約時，上訴人有為詐欺情事
    ，委無可採。至證人陳孟祺已證稱，不知道兩造簽訂系爭契
    約之狀況，亦無從證明被上訴人於簽約時有詐欺行為。
  (六)上訴人既不能舉證證明被上訴人有詐欺上訴人簽訂系爭契約
    之行為，則上訴人主張依民法第92條之規定，撤銷簽訂系爭
    契約及出資之意思表示，自屬無據。從而，其先位聲明依民
    法第179條、第182條第2項及第184條第 1項後段之規定，請
    求被上訴人返還合夥出資100萬元及遲延利息、返還如原判
    決附表所示之物品、給付180萬6,510元及自97年9月1日起按
    月給付13萬8,900元，均屬無據。
  (七)次按，合夥財產，應先清償合夥之債務。其債務未至清償期
    ，或在訴訟中者，應將其清償所必需之數額，由合夥財產中
    劃出保留之。依前項清償債務，或劃出必需之數額後，其賸
    餘財產應返還各合夥人金錢或其他財產權之出資。金錢以外
    財產權之出資，應以出資時之價額返還之。為清償債務及返
    還合夥人之出資，應於必要限度內，將合夥財產變為金錢。
    合夥財產不足返還各合夥人之出資者，按照各合夥人出資額
    之比例返還之，民法第697條、第698條分別定有明文。又合
    夥解散後，應先經清算程序，合夥財產於清算完畢，清償合
    夥債務或劃出必需數額後，始能就剩餘財產返還各合夥人之
    出資及應受分配利益之成數，在未經清算終結確定盈虧以前
    ，自不得向清算人請求返還出資及分配利益。上訴人雖主張
    ，伊於97年 8月12日以存證信函向被上訴人聲明退夥，被上
    訴人係97年8月12日收執，該退夥通知2個月即同年10月12日
    發生效力，系爭合夥人僅存被上訴人，已與合夥須由「二人
    以上」互約出資以經營共同事業之法定要件不符，依民法第
    692條第3款規定合夥之目的事業不能完成，系爭合夥應解散
    ，被上訴人應依前開條文規定，返還伊應受分配之金額244
    萬9,397 元云云，並提出存證信函及回執為證。但查，本院
    囑託大中國際聯合會計師事務所鑑定系爭合夥於上訴人主張
    之解散時點即97年10月12日之實際資產狀況為何，經該事務
    所鑑定結果，上訴人之出資包括靈檯商品出資及現金出資，
    共308萬5,541 元，含現金出資100萬元，及靈檯出資依被上
    訴人提供資料為208萬5,541 元（見本院卷第238頁）；被上
    訴人之出資包括專利及租賃使用權及現金出資，共400萬元
    ，其中現金出資100萬元，及專利及租賃使用權依系爭契約
    約定為300萬元（見本院卷第238頁），是前開靈檯、專利及
    租賃使用權部分，均屬金錢以外財產權之出資，如未變為金
    錢，無從清算合夥財產。再依前開鑑定報告，兩造自合夥開
    始96年7月22日起至97年10月12日止，累計虧損達202萬5,85
    5元（見本院卷第204頁），此部分應自合夥財產中扣除，上
    訴人雖謂，該虧損數額僅依被上訴人單方提出之資料所整理
    計算之數額，尚未排除二筆有問題之負債項目（即「其他應
    付款2萬8,642元」、「營業費用分擔額之差異金額72萬6,90
    4元」），如予以排除，則本合夥事業之累計虧損僅為127萬
    309元云云，然姑不論是否可採，依前開鑑定報告鑑定結果
    及意見說明，本件依被上訴人提供之資料並執行協議程序後
    ，系爭合夥於97年10月12日之資產狀況介於637萬5,956元（
    最不利之情況）至672萬3,574元（最有利之情況）之間（見
    外放鑑定證物），是該鑑定報告係對系爭合夥於97年10月12
    日之資產狀況為評估，並未清算，是系爭合夥解散後既尚未
    清算，清償合夥債務或劃出必要之數額，有無賸餘財產，迄
    未可知，上訴人依其自行計算股東權益及出資額比例，請求
    被上訴人給付分配之金額244萬9,397元，自屬無據。
六、綜上所述，上訴人先位之訴依民法第179條、第182條 第2項
    及第184條第 1項後段之規定，請求被上訴人給付100萬元，
    及自96年10月 6日起至清償日止，按年息5%計算之利息，並
    返還如原判決附表所示之物品，及給付上訴人180萬6,510元
    ，及自97年9月1日起至返還如原判決附表所示物品之日止，
    按月給付13萬8,900 元，均屬無據，不應准許。其假執行之
    聲請亦失所附麗，應併予駁回。原審為上訴人敗訴之判決，
    及駁回其假執行之聲請，並無不合。上訴意旨指摘原判決不
    當，聲明廢棄改判，為無理由，應予駁回。另其追加備位之
    訴，依民法第697條及第698條之規定，請求被上訴人應給付
    244萬9,397元，及自追加狀繕本送達翌日起至清償日止，按
    年利率5%計算之利息，亦屬無據，應併其假執行之聲請駁回
    之。
七、兩造其餘攻擊防禦方法及未經援用之證據，核與本判決之論
    斷不生影響，爰不一一論駁，併此敘明。
八、據上論結，本件上訴及追加之訴為無理由，依民事訴訟法第
    449條第1項、第78條，判決如主文。
中    華    民    國   100    年    12    月    27    日
                    民事第十一庭
                        審判長法  官  詹文馨
                              法  官  徐福晉
                              法  官  蔡和憲
正本係照原本作成。
如不服本判決，應於收受送達後20日內向本院提出上訴書狀，其
未表明上訴理由者，應於提出上訴後20日內向本院補提理由書狀
（均須按他造當事人之人數附繕本）上訴時應提出委任律師或具
有律師資格之人之委任狀；委任有律師資格者，另應附具律師資
格證書及釋明委任人與受任人有民事訴訟法第466條之1第1項但
書或第2項（詳附註）所定關係之釋明文書影本。如委任律師提
起上訴者，應一併繳納上訴審裁判費。
中    華    民    國   100    年    12    月    29    日
                              書記官  洪秋帆
附註：
民事訴訟法第466條之1（第1項、第2項）：
對於第二審判決上訴，上訴人應委任律師為訴訟代理人。但上訴
人或其他法定代理人具有律師資格者，不在此限。
上訴人之配偶、三親等內之血親、二親等內之姻親，或上訴人為
法人、中央或地方機關時，其所屬專任人員具有律師資格並經法
院認為適當者，亦得為第三審訴訟代理人。